【裁判字號】    98,重訴,29
【裁判日期】    990119
【裁判案由】    殺人
【裁判全文】
臺灣臺北地方法院刑事判決              98年度重訴字第29號
    公  訴  人  臺灣臺北地方法院檢察署檢察官
    被      告  甲○○
    選任辯護人  吳鴻奎律師
上列被告因殺人案件，經檢察官提起公訴（九十八年度偵字第二
五０四九號），本院判決如下：
    主  文
甲○○殺人，處無期徒刑，褫奪公權終身。
    事  實
一、甲○○係靠行「臺灣大車隊」之計程車司機，於民國九十八
    年十月二十日凌晨一時許，駕駛車牌號碼０九五─ＥＵ號營
    業用小客車，在臺北市南港區○○○路與南港路交岔路口，
    搭載乘客杜讚修及其友人潘有發，嗣潘有發先在臺北市東湖
    國小附近下車後，甲○○乃繼續往杜讚修之目的地即臺北市
    ○○○路四段方向行駛，惟途中錯過基隆路高架橋，再往前
    行駛至麥帥橋上時，因遭杜讚修質疑故意繞路，二人因此發
    生爭執。於同日凌晨一時二十七分許，行駛至臺北市○○區
    ○○路三段二三五號前，甲○○不甘受辱，遂命杜讚修下車
    ，在杜讚修下車之際，甲○○明知汽車快速行駛後撞擊毫無
    遮蔽之人身，將造成他人死亡之結果，竟因負氣而萌生殺人
    之犯意，在杜讚修下車後，於同日凌晨一時二十八分十八秒
    開始倒車，約六秒後停止，並暫停於原地，於同日凌晨一時
    二十九分八秒時，見杜讚修已由東向西方向往前步行至臺北
    市○○路○段二一五號前，甲○○即由靜止狀態猛踩油門，
    以每小時二十五至四十公里之速度，駕駛上開營業用小客車
    往杜讚修之方向加速行駛，接近杜讚修時未予煞停，並將車
    頭偏向杜讚修站立之地點，上開小客車之保險桿右前方因而
    猛力撞擊杜讚修之左小腿，導致杜讚修彈至上開營業用小客
    車之前方擋風玻璃右側，造成該處玻璃碎裂凹陷後，因力道
    過大，復飛彈撞擊路旁停放之陳富興所有、由丙○○所使用
    之車牌號碼七Ｂ─三九四八號自用小客車後方擋風玻璃及行
    李箱，使該處玻璃碎裂、車殼凹陷，再落至該自用小客車右
    側地面，杜讚修並當場大量出血，呈瀕死式呼吸之狀態，而
    甲○○仍逕自離去。嗣經路人察覺有異而報警，並通知救護
    車前來救護，惟杜讚修仍於同日凌晨一時四十四分許因腦挫
    傷、中樞神經休克、頭部鈍挫、顱骨骨折，最後因中樞神經
    休克不治死亡。
二、案經臺北市政府警察局松山分局（下稱松山分局）報請臺灣
    臺北地方法院檢察署檢察官偵查起訴。
    理  由
一、按被告以外之人於審判外之言詞或書面陳述，除法律有規定
    者外，不得作為證據，刑事訴訟法第一百五十九條第一項定
    有明文；復按被告以外之人於偵查中向檢察官所為之陳述，
    除顯有不可信之情況者外，得為證據，同法第一百五十九條
    之一第二項亦有規定；另按被告以外之人於審判外之陳述，
    雖不符前四條之規定，而經當事人於審判程序同意作為證據
    ，法院審酌該言詞陳述或書面陳述作成時之情況，認為適當
    者，亦得為證據；當事人、代理人或辯護人於法院調查證據
    時，知有第一百五十九條第一項不得為證據之情形，而未於
    言詞辯論終結前聲明異議者，視為有前項之同意；同法第一
    百五十九條之五規定甚明。本案據以認定被告甲○○犯罪事
    實之證據，除證人乙○○、丙○○、莊敬一、陳元祥於偵查
    中向檢察官所為之陳述，業經具結且無顯不可信之情形存在
    ，依刑事訴訟法第一百五十九條之一第二項規定，自具備證
    據能力；其餘之傳聞證據，因被告於本院言詞辯論終結前，
    均未對於證據能力聲明異議，視為同意上開證據具備證據能
    力；本院審酌該等言詞陳述或書面陳述作成之情況，相關陳
    述人均未曾主張非出於任意性或不正取供，足信作成時之情
    況，應無違法或不當情事，因而認為適當，依刑事訴訟法第
    一百五十九條之五規定，該等言詞陳述或書面陳述，均具備
    證據能力而均得作為證據，合先敘明。
二、訊據被告甲○○對於伊係靠行「臺灣大車隊」之計程車司機
    ，於九十八年十月二十日凌晨一時許，駕駛車牌號碼０九五
    ─ＥＵ號營業用小客車，在臺北市南港區○○○路與南港路
    口，搭載乘客杜讚修及潘有發，嗣潘有發先行下車後，伊續
    搭載杜讚修，後因故與杜讚修發生口角爭執，杜讚修下車後
    ，伊於同日一時二十九分許，在臺北市○○路○段二一五號
    前，駕駛上開營業用小客車猛力撞擊杜讚修，使杜讚修彈至
    伊所駕駛之上開營業用小客車前方擋風玻璃右側，造成該處
    玻璃碎裂凹陷後，復飛彈至路旁停放之陳富興所有、由丙○○所使用之車牌號碼七Ｂ─三九四八號自用小客車後方擋風
    玻璃及行李箱，使該處玻璃碎裂、車殼凹陷，再落至該自用
    小客車右側地面，導致杜讚修當場大量出血，呈瀕死式呼吸
    之狀態，嗣於同日凌晨一時四十四分許因腦挫傷、中樞神經
    休克、頭部鈍挫、顱骨骨折，終因中樞神經休克不治死亡等
    情不表爭執，惟矢口否認有何殺人犯行，辯稱：伊並無殺人
    之直接或間接故意，案發當日，伊先共同搭載潘有發及被害
    人杜讚修，嗣潘有發先於臺北市○○路一一三巷口附近下車
    ，伊再依杜讚修指示欲至忠孝東路、延吉街附近，本應上環
    東高架橋由基隆路方向行進，但因伊一時疏忽，未及時左轉
    行駛環東高架橋，又突遇紅燈等待時間較長，杜讚修酒性大
    發，一路辱罵伊並敲打伊頭部，伊只好在不收車資之情況下
    ，請杜讚修下車，但杜讚修下車後仍一再怒罵，而因延吉街
    在對向，伊為讓杜讚修過馬路，且懼怕杜讚修會砸車，始倒
    車三、四公尺，然杜讚修並未穿越馬路，伊等候四、五十秒
    ，見杜讚修已前行約一百餘公尺，一時氣惱下心生捉弄杜讚
    修之念，擬駕駛車輛於杜讚修近身處緊急煞車以恫嚇杜讚修
    ，不料杜讚修突然往馬路方向走，伊一時緊張誤踩油門始撞
    擊杜讚修，伊並未刻意於倒車後加速衝撞杜讚修，無殺人之
    認識及故意，充其量僅應負過失致死罪責云云。
三、經查：
  (一)被告係靠行「臺灣大車隊」之計程車司機，於九十八年十月
    二十日凌晨一時許，駕駛車牌號碼０九五─ＥＵ號營業用小
    客車，在臺北市南港區○○○路與南港路交岔路口，搭載乘
    客即被害人杜讚修及其友人潘有發，嗣潘有發先在臺北市東
    湖國小附近下車後，被告乃繼續往杜讚修之目的地即臺北市
    ○○○路四段方向行駛，惟途中錯過基隆路高架橋，再往前
    行駛至麥帥橋上時，因遭杜讚修質疑故意繞路，二人因此發
    生爭執；於同日凌晨一時二十七分許，在臺北市○○區○○
    路三段二三五號前，被告命杜讚修下車，於杜讚修下車後，
    被告於同日凌晨一時二十八分十八秒起開始倒車，約六秒後
    停止，並暫停於原地，於同日凌晨一時二十九分八秒時，杜
    讚修已由東向西往前步行至臺北市○○路○段二一五號前，
    被告即由靜止狀態起步，以二十五至四十公里之時速，往杜
    讚修之方向加速行駛，接近杜讚修時未予煞停，上開小客車
    之保險桿右前方因而猛力撞擊杜讚修之左小腿，導致其彈至
    上開營業用小客車之前方擋風玻璃右側，造成該處玻璃碎裂
    凹陷後，復飛彈至路旁停放之陳富興所有、由丙○○所使用
    車牌號碼七Ｂ─三九四八號自用小客車之後方擋風玻璃及行
    李箱，使該處玻璃碎裂、車殼凹陷，再落至該自用小客車右
    側地面，杜讚修並當場大量出血，呈瀕死式呼吸之狀態，經
    送醫救治後，仍於同日凌晨一時四十四分許因腦挫傷、中樞
    神經休克、頭部鈍挫、顱骨骨折，最後因中樞神經休克不治
    死亡等情，為被告所不爭執，核與現場目擊者乙○○、丙○○、現場救護人員即臺北市消防局八德分隊隊員莊敬一、陳
    元祥等證人分別於檢察官訊問、本院審理時證述屬實（見九
    十八年度相字第七一二號卷《下稱相驗卷》第四六頁反面至
    第四七頁、九十八年度偵字第二五０四九號卷《下稱偵查卷
    》第一二九頁至第一三一頁、本院九十九年一月五日審判筆
    錄），並有道路交通事故現場圖、現場照片、案發現場監視
    器錄影畫面翻拍照片、臺灣臺北地方法院檢察署檢察官履勘
    現場筆錄、勘驗現場監視器錄影畫面筆錄、臺北市政府消防
    局救護紀錄表、國軍松山總醫院病歷、臺灣臺北地方法院檢
    察署相驗屍體證明書、檢驗報告書、勘（相）驗筆錄、法務
    部法醫研究所解剖報告書、鑑定報告書、臺北市政府警察局
    命案現場及命案車輛採證示意圖、內政部警政署刑事警察局
    鑑驗書等件在卷可證（見相驗卷第四三頁、第四八頁、第四
    九頁、第五五頁、第五七頁至第六二頁、第九一頁、第七九
    頁至第八八頁、偵查卷第三五頁、第六一頁至第七二頁、第
    八五頁至第九六頁、第一四二頁至第一四四頁、第一四六頁
    至第一四九頁）。
  (二)據證人乙○○於本院審理時證稱：九十八年十月二十日一時
    三十分許左右，伊正好騎腳踏車在臺北市○○路○段（西向
    東）和光復北路交岔路口停等紅燈，伊聽到對向車道有很大
    的爭吵聲，就偏頭過去看，那是計程車內傳出的爭吵聲，內
    容伊聽不清楚，接下來就有一個人下車，下車的那人還是大
    聲說話，伊大約知道他們在爭吵，但內容聽不到，乘客下車
    後還是對著車內吼叫，接下來乘客往計程車車頭方向走，走
    在馬路上沒有走騎樓，還是對著計程車的方向一直唸，伊判
    斷該名乘客有喝酒，接下來伊就看計程車車頂燈並沒有打亮
    ，計程車就倒車約一輛小客車的車身距離，約四、五公尺，
    下車的乘客就一直沿著馬路由東向西方向走，接下來伊就沒
    有注意，繼續等紅燈，接著伊就聽到尖銳的輪胎聲音，伊轉
    過去看，看到計程車油門踩到底加速行駛，接近那名乘客時
    ，計程車車頭突然偏向那個乘客的方向撞到那個乘客，那個
    乘客在空中翻轉，落在一部路邊停車的後行李箱上等語（見
    本院卷第六一頁至第六三頁）；另被害人杜讚修係於九十八
    年十月二十日一時二十八分十三秒步下被告之營業小客車，
    被告於同日一時二十八分十八秒開始倒車，於同日一時二十
    八分二十四秒停止倒車，而杜讚修於同日一時二十八分二十
    七秒始開始沿臺北市○○路○段由東往西方向走，於同日一
    時二十九分八秒許，被告之營業用小客車自靜止狀態開始行
    駛等情，復據檢察官勘驗現場監視器錄影畫面可明（見九十
    八年十月二十一日訊問筆錄第五頁，即偵查卷第八二頁）；
    佐以被告自述因杜讚修酒後因行駛路線問題與之起爭執，並
    大聲辱罵被告等情；顯見被告係在與杜讚修發生爭執後，心
    生不滿報復之意，始於倒車後等待杜讚修往前行走約四十四
    秒，見其與杜讚修二者之間之距離，已達到足以使汽車由靜
    止狀態加速至一定之時速後，始蓄意猛力踩下油門往杜讚修
    方向行駛而去，於接近杜讚修時，將車頭偏向時正行走於馬
    路邊之杜讚修加以猛烈撞擊。又汽車快速行駛後撞擊毫無遮
    蔽物之人身，將造成他人死亡之結果，此為一般具有通常智
    識之人所得知悉，被告明知於此，仍為上開行為，其主觀上
    有殺害杜讚修之故意，堪以認定。
  (三)被告雖辯稱：伊並無殺害杜讚修之故意，伊倒車係為了讓杜
    讚修過馬路，且避免杜讚修砸車，之後係因一時氣惱心生捉
    弄杜讚修之念，擬駕駛車輛於杜讚修近身處緊急煞車以喝嚇
    杜讚修，惟因杜讚修突然往馬路方向走，伊一時緊張誤踩油
    門始不慎撞擊杜讚修云云。惟查，案發當時係午夜時分，人
    車稀少，杜讚修下車後，在被告之營業用小客車前方亦無任
    何車輛阻擋，即便杜讚修當時欲穿越馬路至對向，亦無任何
    阻撓，被告實無必要刻意倒車讓杜讚修通過，況且，是時被
    告與杜讚修處於嚴重爭執狀態，被告亦自承其十分氣惱，衡
    情實無思及善意讓杜讚修方便穿越馬路之可能；又杜讚修手
    上並無任何工具，且當時已呈酒醉酩酊狀態，其何來力氣徒
    手毀損被告之車輛？又證人乙○○於本院審理時證稱：乘客
    （即杜讚修）一直都是沿著路邊停車的外側馬路上行走，沒
    有過馬路等語（見本院卷第六三頁），是被告上開所辯有關
    其倒車之原因，及因杜讚修突然往馬路方向走，始導致伊一
    時緊張而不慎撞擊杜讚修云云，均難認與事實相符。且經檢
    察官於現場量測杜讚修下車之地點即臺北市○○路○段二三
    五號，與杜讚修遭到被告車輛撞擊之地點即臺北市○○路○
    段二一五號之間之距離，為四十九點三公尺，此參檢察官履
    勘現場筆錄即明（見偵查卷第四八頁），加計被告倒車之距
    離約四、五公尺，則被告開始加速前之位置，距離杜讚修約
    五十餘公尺，佐以被告當時車速為每小時二十五至四十公里
    ，則被告自開始加速至撞擊杜讚修為止，其間不過費時二秒
    ，足見被告踩踏油門之力道極為猛烈，亦根本無預留換踩煞
    車之反應時間。此外，被告為一職業駕駛，駕駛之能力、經
    驗應甚充足，而依被告自述案發前其因與杜讚修發生口角爭
    執，其始不收車資命杜讚修下車等情，佐以杜讚修下車後被
    告尚為倒車、觀察杜讚修之行進方向等行為，可知是時被告
    之精神意識狀態甚為清楚，分辨能力亦無削弱；且被告於檢
    察官訊問時供稱：其自民國八十幾年開車至今，從未將油門
    與煞車踩錯等語（見偵查卷第八十頁），是被告僅於本案中
    誤踩油門與煞車，亦未免過於巧合，實難令人信服，其所為
    誤踩油與煞車之辯詞，純係為解免其殺人罪責、推諉卸責之
    詞，洵無足取。
  (四)綜上，被告主觀上有殺人之犯意，客觀上為駕車撞擊杜讚修
    之行為，導致杜讚修死亡之結果，其殺人之犯行，堪以認定
    ，應依法論科。
四、論罪科刑：
  (一)核被告甲○○所為，係犯刑法第二百七十一條第一項之殺人
    罪。
  (二)又被告之選任辯護人雖另主張：被告於案發後，即撥打「一
    一０」電話向警方自首，於報案電話中表明姓名、車號、肇
    事地點，隨後開往基隆六堵，將個人事務安頓後，在百福公
    園附近徘徊，嗣後向車行表示願面對現實接受法律制裁，而
    與辯護人相約於松山分局門口見面，是以被告行為觀之，已
    符合自首要件云云。惟查：
  1.按對於未發覺之罪自首而受裁判者，得減輕其刑，刑法第六
    十二條前段固定有明文。惟得依上開自首規定減輕其刑者，
    需犯人在犯罪未發覺之前，向該管公務員告知其犯罪，而不
    逃避接受裁判始可，最高法院著有六十三年臺上字第一一０
    一號判例意旨可資參照。
  2.本件被告於案發後，曾於九十八年十月二十日一時四十六分
    許，撥打電話至臺北縣政府警察局勤務指揮中心，向警察表
    示其開車肇事導致有人死亡，並告知警察其真實姓名、所駕
    駛之車輛車號、案號地點等情，有臺北市政府警察指揮中心
    受理１１０報案紀錄表一紙在卷可證（見偵查卷第三六頁）
    ，並經本院勘驗臺北縣政府警察局九十八年十二月十一日北
    縣警勤字第０九八０一八五四五三號函所檢附之被告報案電
    話錄音拷貝光碟無訛，有上開函文、錄音光碟及本院勘驗筆
    錄各一份附卷可稽（見本院卷第三一頁、第三二頁、第五七
    頁、第五八頁）。而在被告上開報案電話前，雖另有二名男
    子分別於同日一時三十二分許撥打「一一０」電話報案，惟
    上開二名男子均僅提及有一輛計程車撞到路人，需派救護車
    前往案發地，而未明確告知計程車車號、實際肇事者之身分
    ，此有臺北市政府警察局指揮中心受理１１０報案紀錄單二
    紙在卷可證（見偵查卷第三七頁、第三八頁），並經本院勘
    驗臺北市政府警察局九十八年十二月十一日北市警勤字第０
    九八三五七五００００號函所檢附之報案錄音光碟無訛，此
    亦有上開函文、光碟、本院勘驗筆錄等件附卷可證（見本院
    卷第三五頁、第三六頁、第五六頁）。從而，可認定在被告
    撥打報案電話前，有犯罪偵查權限之機關、人員，尚未能確
    認本案肇事者即被告之身分，亦尚無其他證據對被告產生其
    即為肇事者之合理懷疑。
  3.然而，被告在其報案電話中，最後告知警察：「我現在在高
    速公路，我等一下再打給你」等語後，即掛斷電話，此參本
    院勘驗筆錄即明；惟被告並未再致電警方，亦未現身投案，
    而驅車前往基隆六堵，在百福公園附近徘徊，遲至九十八年
    十月二十一日十九時五分許，始由律師陪同至松山分局說明
    案情等情，為被告所不爭執，且有調查筆錄一份在卷可證（
    見偵查卷第七頁至第十二頁），則被告實際到案接受警方偵
    查時間，無論係距案發當時，或距其撥打電話報案之時點，
    均已逾四十小時。從而，雖被告於案發後二十分鐘內即撥打
    電話向警方告知伊駕車肇事之事實，惟並未立即現身投案，
    而亦未在報案電話中告知警方其之後去處，而於隨後之四十
    小時期間，呈現行蹤不明之逃亡狀態，除客觀上無法顯現被
    告有欲接受裁判之意思外，亦顯見被告雖向警方報案承認其
    為肇事者，但並未有「不逃避接受裁判」之主觀意思。而本
    案因屬重大危害社會治安案件，於案發後廣為媒體報導，此
    為眾所周知之事，而警方亦立即蒐集相關證據，掌握被告之
    身分及其所為犯行，是被告應係知悉無法躲避法律之制裁，
    始於逾案發四十小時之後，由律師陪同前往松山分局投案，
    是觀諸被告所為，實難認符合刑法第六十二條前段自首得減
    輕其刑之規定，選任辯護人尚有誤會。
  (三)爰審酌被告與被害人杜讚修素不相識，僅因一時口角即萌生
    殺人犯意，並導致被害人死亡之不可回復之後果，手段兇殘
    ，漠視他人生命價值，且迄今猶飾詞狡辯，毫無悔意，未能
    坦承犯行，求得被害人家屬原諒，亦未賠償分文，犯後態度
    誠屬惡劣，暨其素行、智識程度、犯罪手段、目的、所生損
    害等一切情狀，量處如主文所示之刑，並依刑法第三十七條
    第一項之規定宣告褫奪公權終身。
據上論斷，應依刑事訴訟法第二百九十九條第一項前段，刑法第
二百七十一條第一項、第三十七條第一項，判決如主文。
本案經檢察官謝憲杰到庭執行職務。
中    華    民    國    99    年    1     月    19    日
                    刑事第九庭  審判長法  官  林怡秀
                                      法  官  張詩芸
                                      法  官  劉素如
以上正本證明與原本無異。
如不服本判決應於收受送達後十日內向本院提出上訴書狀，並應
敘述具體理由；其未敘述上訴理由者，應於上訴期間屆滿後二十
日內向本院補提理由書（均須按他造當事人之人數附繕本）「切
勿逕送上級法院」。
                                      書記官  陳育君
中    華    民    國    99    年    1     月    19    日
附錄本案論罪法條：
中華民國刑法第271 條
殺人者，處死刑、無期徒刑或 10 年以上有期徒刑。
前項之未遂犯罰之。
預備犯第1 項之罪者，處2 年以下有期徒刑。

司法院資訊處製作；財團法人民間司法改革基金會備份。
